【裁判字號】    91,訴,2489
【裁判日期】    920515
【裁判案由】    營利事業所得稅
【裁判全文】
臺北高等行政法院判決                            九十一年度訴字第二四八九號
                              .
    原      告  臺灣歐利克股份有限公司
    代  表  人  甲○○○
    訴訟代理人  卓隆燁（會計師）
    被      告  財政部臺北市國稅局
    代  表  人  張盛和（局長）
    訴訟代理人  乙○○
右當事人間因營利事業所得稅事件，原告不服財政部中華民國九十一年五月一日台財
訴字第○九一○○一二八一八號訴願決定，提起行政訴訟，本院判決如左：
    主  文
原告之訴駁回。
訴訟費用由原告負擔。
    事  實
一、事實概要：原告民國八十七年度營利事業所得稅結算申報，原列報營業收入新台
    幣（下同）五００、八四０、二三四元，補助款收入一、七五０、七二七元及補
    助款遞延收入二五、五九三、五二四元，並以分期付款期數攤認。被告初查依其
    補助來源廠商台灣五十鈴汽車工業股份有限公司（下稱台灣五十鈴公司）所提示
    合約，認為其相關勞務已提供完成，收入已實現，乃將前述補助款收入及補助款
    遞延收入共二七、三四四、二五一元轉列進貨折讓，核定營業收入四九九、０八
    九、五０七元，營業成本四六０、六九二、七二二元。原告不服，申經復查結果
    未獲變更，提起訴願亦遭決定駁回，遂提起行政訴訟。
二、兩造聲明：
  (一)原告聲明：原處分及訴願決定均撤銷。
  (二)被告聲明：駁回原告之訴。
三、兩造之爭點：原告因配合台灣五十鈴公司促銷辦理零利率汽車分期付款銷售，取
    自該公司之補助款應如何認列？
  (一)原告主張之理由：
    1.按「分期付款銷貨收入除因帳款收現可能性極不確定者得按毛利百分比法攤算
      入帳，仍應按普通銷貨方法認列收益。」為財務會計準則公報第一號「一般公
      認會計原則彙編」之伍、損益計算第四十三條所明定，故原告按營利事業所得
      稅查核準則（下稱查核準則）第十六條第一項第四款所規定之普通銷貨法計算
      「零利率」之分期付款銷貨損益，於法並無不合。從而原告於計算本件「零利
      率」之分期付款銷貨損益時，依現銷價格及成本，核計其當年度損益外，亦得
      就未實現之利息收入部分，分期按利息法認列利息收入。又依財政部七十六年
      九月二十二日台財稅第七六○○九八○九四號函（下稱七十六年函釋）規定，
      對使用查核準則第十六條第一項第四款所規定之普通銷貨法者，其有關按利息
      法認列利息收入之稅務處理，則應依財務會計準則解釋第一號釋例一、二辦理
      ，依該釋例二所為之說明「若分期付款價格等於現銷價格，但在售價之外，另
      加收利息者，則在銷貨時無須將應收未收利息列帳，其利息收入應於期末調整
      或每期收款時認列。」原告有關分期付款之銷貨損益自應依查核準則及財務會
      計準則規定處理。
    2.原告辦理汽車分期付款之銷售，本以賺取分期付款之利息為主要業務，並非為
      賺取汽車進銷貨差價，有關損益之計算，係採用查核準則第十六條第一項第四
      款規定之普通銷貨法。八十七年九月間，汽車供應商台灣五十鈴公司與其經銷
      商太子汽車公司與進鴻汽車公司等，為吸引消費者購車慾望，提高銷售數量，
      乃由台灣五十鈴公司訂立「零利率專案」，以免除購者負擔分期付款之利息，
      並約定原告辦理分期付款銷售之利息收入，悉由其於交易成立之次月初，即按
      每一○、○○○元支付一、○八三元補貼之。而原告取得該應有之利息收入，
      雖以補助款收入列帳，惟因原告辦理此項分期付款，係以向台灣五十鈴公司之
      汽車進貨價格為銷售價格（即現銷價格），並不賺取二者間之差價，故無查核
      準則第十六條第一項第四款所指「約載分期付款售價高於現銷價格部分」之情
      形，乃依該準則條款及財務會計準則解釋規定立意，將上開補助款收入隨即轉
      列遞延補助款收入作為未實現之利息收入，嗣後分期按利息法認列補助款收入
      （等同利息收入）。原告即使有將未實現利息收入誤列為補助款收入，致被告
      產生誤解，惟按查核準則第六十五條：「費用及損失，其列支之科目混雜者，
      應按其性質分別查核。」之規定，被告對於費用及損失列支科目混雜者，亦應
      按其性質分別查核，行政法院（現改制為最高行政法院）五十八年度判字第九
      七號判例及八十六年判字第二五五七號判決亦有相同之見解。故本期計收取補
      助款收入二七、三四四、二五一元，究其實質，確屬未實現利息收入。
    3.按「會計基礎，凡屬公司組織者，應採用權責發生制。‧‧‧」為所得稅法第
      二十二條第一項所規定。所稱權責發生制，依商業會計法第十條規定係指「收
      益於確定應收時，費用於確定應付時，即行入帳。決算時收益及費用，並按其
      應歸屬年度作調整分錄。」準此，原告於取得補助款收入（實際為利息收入）
      時，予以列入未實現之遞延補助款收入，俟每期向購車人取款時予以認列補助
      款收入，顯然已符合七十六年函釋應依財務會計準則解釋第一號釋例二計算分
      期付款銷貨損益，以配合會計基礎應採權責發生制之規定本意。至台灣五十鈴
      公司銷售汽車予原告，已由原告支付對價，其依約於次月初撥付原告補助款，
      並經原告收受，足見雙方整個交易已完成，台灣五十鈴公司自應依實際發生所
      屬期間認列該補助款費用，無需分期攤計，此為應依所得稅法第二十二條規定
      採取權責發生制，以符合同法第二十四條有關營利事業所得稅之計算，應以收
      入與成本費用配合原則之規定所當然，尚與原告取得之補助款收入，仍須提供
      三年期間之資金成本，始實際獲取該全部之收入，而應依上開函釋按財務會計
      準則解釋第一號釋例二辦理，以符合所得稅法第二十二條及第二十四條規定本
      旨不同。是分期付款銷貨之交易，在銷售之汽車之進貨價格與銷貨價格在無差
      異之情形下，該收益認列之時點及實現與否，應按查核準則第十六條第一項第
      四款規定普通銷貨法予以計算，甚為明灼。查被告僅以片段取捨「已實現」之
      認列原則為核認依據，忽略所引用之收益認列原則，須同時符合「已實現」及
      「已賺得」兩條件，而「已賺得」係指賺取收益之活動全部或大部分已完成，
      所需投入之成本亦已全部或大部分投入而言。本件提供資金期間長達三年，獲
      利活動並非全部或大部分已完成，而須於三年期間始陸續完成，是系爭未實現
      補助款收入，並不符合前揭收益認列原則而得當期認列。
    4.縱按被告所認原告系爭補助款收入應屬進貨折讓，則原告之分期付款銷貨業務
      ，其進貨價格等於銷貨價格，於適用查核準則第十六條第一項第四款採普通銷
      貨法分期認列利息收入規定為被告所不爭執下，蓋被告既已認營業成本項下應
      將系爭補助款收入視為進貨折讓而予之調減之，並未慮及原告辦理此項分期付
      款，係以向台灣五十鈴公司之汽車進貨價格為銷售價格（即現銷價格），並不
      賺取二者間之差價銷價格之實，即置原告分期付款銷貨之未實現利息收入應予
      併同調整於不顧，逕作分割認定調整致生對原告不利益之結果，顯有未合。凡
      按普通銷貨法計算損益時，不論該補助款收入視為未實現利息收入或進貨折讓
      處理以計算損益，其對各期損益計算之結果，該補助款收入五四、一五○元仍
      應作為未實現之利息收入，嗣後再分期按利息法認列利息收入。若按被告計算
      損益之結果，原告將徒增尚未實現之利息收入，顯於法不符。至訴願決定理由
      四所稱「至訴進貨所負擔之資金成本─利息成本乙節，查一般買賣商品之進貨
      資金，並無設算利息費用，又訴願人帳上並無利息支出款項，所訴亦不足採」
      等語，顯係被告誤以本件訴願理由書原告之舉例說明，即假設原告若以取得之
      補助款收入，悉數作為當年度之其他收入時，於原告不賺取汽車進貨價格與現
      銷價格二者間之差價，而係獲得應有之利息收入下，將滋生其利息收入之利率
      極高，卻僅負擔其間極低微資金成本─利息之舛誤現象，且因利息收入集中於
      取得補助款收入之年度認列之結果，致使以後分期付款之年度僅有資金成本─
      利息，並無相對之利息收入，而發生虧損之謬誤情形。原告以此舉證被告所持
      之見解，顯然不符合所得稅法第二十二條規定應採權責發生制，及同法第二十
      四條有關收入應與成本費用配合原則之規定立意，並不主張要求設算利息支出
      ，況原告所稱之資金成本，並不以外借資金而有利息支出為限，自有資金亦有
      其資金成本，殆無疑義，訴願決定機關以原告帳上並無利息支出款項為由，認
      原告所訴不足採信，顯屬率斷。
    5.按九十一年六月十三日公布之財務會計準則公報第三十二號「收入認列之會計
      處理準則」第十一點有稱：「收入宜按已收或應收對價之公平價值衡量。對價
      之形式通常為現金或約當現金，而收入之金額則為已收或應收之現金或約當現
      金金額。然而，當現金或約當現金流入之時間可能遞延時，則對價之公平價值
      可能低於已收或應收現金之名目金額。例如企業在銷售商品時可能提供買方零
      利率之條件或接收票面利率低於市場利率之應收票據。當上述安排實際上構成
      融資交易時，則對價之公平價值為未來現金流量以設算利率計算之折現值」亦
      明確訂定對「收入衡量」之認定。準此，原告分期付款銷貨收入之現金流入時
      間係有遞延之情，依據該公報收入衡量之規定，原告分期付款銷貨之公平價值
      ，應等於未來現金流量即未來分期付款收取之價金之折現值，而本件系爭之補
      助款，即係現銷價格減除分期收取價金按利率11.25%折現現值。查原告原列報
      之分期付款銷貨收入，除按分期付款銷貨總價款列報為現銷銷貨收入，所收取
      之補助款部分另按期列報已實現遞延補助款收入，此與前揭財務會計準則公報
      收入認列原則應列報之銷貨收入方式，謹以下列計算方式說明分析：
      銷貨收入比較分析：
        財務會計準則公報規定：銷貨收入=全部現金流量以設算利率計算之折現值
        合計數=分期價款總金額以利率11.25%折現現值+補助款=原告申報分期付款
        銷貨收入數額
      各期分期價款收取時之利息收入比較分析：
        財務會計準則公報規定：利息收入=按直線法認列已實現利息收入（按財務
        會計準則公報第三十二號、參、會計準則收入衡量：按利息法認列利息收入
        ，如按直線法攤銷法結果差異不大時，得採用之。）=原告申報已實現之遞
        延補助款收入
      依據以上計算分析結果得知，原告原列報之銷貨收入中，已實現之遞延補助款
      收入本為未實現利息收入之本質，否則滋生原告溢列銷貨收入之情。惟被告未
      審及本件分期付款銷貨認列方式之全貌，仍執「台灣五十鈴公司已完成給付，
      致使分期付款之利息於給付時提前實現」為答辯理由，於法不合。
    6.系爭分期付款銷貨為吸引客戶購買意願，名義上雖以「零利率」專案銷售方式
      ，惟其有隱含資金成本之存在，不論係以自有資金亦或外借資金支應，應屬事
      實，被告認「原告人帳上並無利息支出款項，所訴並不足採。」殊有未洽。
  (二)被告主張之理由：
    1.原告係經營分期付款汽車銷售業務，八十七年度營利事業所得稅結算申報，原
      列報營業收入五００、八四０、二三四元，補助款收入一、七五０、七二七元
      及補助款遞延收入二五、五九三、五二四元，並以分期付款期數攤認。被告初
      查依其補助來源廠商台灣五十鈴公司所提示合約，認為其相關勞務已提供完成
      ，收入已實現，乃將前述補助款收入及補助款遞延收入共二七、三四四、二五
      一元（1,750,727元＋25,593,524元）轉列進貨折讓，核定營業收入四九九、
      ０八九、五０七元（申報營業收入500,840,234元-補助款收入1,750,727元）
      ，營業成本四六０、六九二、七二二元（申報營業成本488,036,973元-補助款
      收入1,750,727元-補助款遞延收入25,593,524元）。原告主張其辦理分期付款
      銷貨，八十七年十月至十二月為配合台灣五十鈴等促銷辦理「零利率專案」，
      免除購車者負擔分期付款之利息，並無損辦理分期付款應有之利息收入，只是
      該項利息轉由台灣五十鈴公司等撥付，其乃依查核準則第十六條規定按利息法
      列報利息收入云云。查本件經其補助款收入來源廠商台灣五十鈴公司說明：該
      公司均依實際發生所屬期間認列費用，無需分期攤計。本期收取補助款二七、
      三四四、二五一元（包括本期補助款收入及補助款遞延收入1,750,727元＋
      25,593,524元）轉列進貨折讓，自營業成本項下減除，核定營業收入四九九、
      ０八九、五０七元（申報營業收入500,840,234元-補助款收入1,750,727元）
      ，營業成本四八八、０三六、九七三元（原申報數），所得額為三、七二０、
      一０六元，並無不合等由，駁回其復查之申請。
    2.查收益之認列原則，依美國財務會計觀念公報第五號：「企業財務報表中（各
      要素）之認列與衡量」規定，收益必須符合下列兩條件才能認列：（１）已實
      現或可實現。（２）已賺得。所謂已實現，係指商品或勞務已交換成現金或對
      現金之請求權（如應收帳款或應收票據），亦即有交易發生。所謂已賺得，係
      指賺取收益的活動全部或大部分已完成，所需投入的成本亦已全部或大部分投
      入而言。原告系爭補助款二七、三四四、二五一元，係台灣五十鈴公司汽車公
      司因零利率專案，所支付利息補助款，其分期付款之利息收入部分既由台灣五
      十鈴公司汽車公司已先行支付，則並無分期收付之問題、亦無是否能實現、金
      額若干或可能有重大不確定性之事項，是已符合收益認列之已實現及已賺得兩
      條件；換言之，分期付款之利息收入之認列點，雖隨分期付款之收付而實現，
      惟本件因台灣五十鈴公司汽車公司已完成給付，致使分期付款之利息於給付時
      提前實現，則原告主張分期攤計，核不足採。至訴稱進貨所負擔之資金成本─
      利息乙節。查一般買賣商品之進貨資金，並無設算利息費用，又原告帳上並無
      利息支出款項，所訴亦不足採。
    理  由
一、按「營利事業所得之計算，以其本年度收入總額減除各項成本費用、損失及稅捐
    後之純益額為所得額。」為所得稅法第二十四條第一項所明定。次按「營利事業
    分期付款之銷貨，其當期損益之計算，得依左列方法擇一計算之：．．．四、普
    通銷貨法：除依現銷價格及成本，核計其當年度損益外，其約載分期付款售價高
    於現銷價格部分，為未實現之利息收入，嗣後分期按利息法認列利息收入。」「
    銷貨折讓已於開立統一發票上註明者，准予認定。統一發票開交買受人後始發生
    之折讓應依統一發票使用辦法第二十條規定辦理。營利事業依經銷契約所取得或
    支付之獎勵金應按進貨或銷貨折讓處理。」查核準則第十六條第一項第四款及第
    二十條亦有明文。
二、原告經營分期付款汽車銷售業務，其八十七年度因配合台灣五十鈴公司促銷辦理
    「零利率專案」，免除購車者負擔分期付款之利息，取得台灣五十鈴公司給付之
    補助款二七、三四四、二五一元，惟其辦理當年度營利事業所得稅結算申報，係
    列報補助款收入一、七五０、七二七元及補助款遞延收入二五、五九三、五二四
    元，並以分期付款期數攤認，而台灣五十鈴公司就其支付原告之補助款係依實際
    發生所屬期間認列費用，並未分期攤計之事實，有原告八十七年度營利事業所得
    稅結算申報書及台灣五十鈴公司八十九年三月二十七日五十鈴財字第八九○○○
    ○○二號函在原處分卷可稽，並為原告所不爭執，堪認為真實。原告雖主張其辦
    理汽車零利率分期付款銷售，以向台灣五十鈴公司進貨價為銷售價，並不賺取差
    價，系爭補助款究其實質，係屬未實現之利息收入，應予分期認列云云。惟查原
    告辦理分期付款銷售分期取得之利息收入，係基於其與購買者間之契約關係而來
    ，至於系爭補助款二七、三四四、二五一元，則係源自其與台灣五十鈴公司間之
    交易，顯非利息收入，而其既由台灣五十鈴公司一次支付，為已實現之收益，並
    非分期支付，自無遞延分期攤認之問題，又原告帳列並無利息支出之款項，亦無
    負擔資金成本違反權責發生制可言，原告主張均無可採。從而被告將原告申報之
    系爭補助款收入及補助款遞延收入計二七、三四四、二五一元轉列進貨折讓，核
    定營業收入四九九、０八九、五０七元，營業成本四六０、六九二、七二二元，
    訴願決定予以維持，均無違誤，原告仍執前詞聲請撤銷，為無理由，應予駁回。
三、兩造其餘陳述於判決結果無影響，不予論列，併予敘明。
四、據上論結，本件原告之訴為無理由，依行政訴訟法第九十八條第三項前段，判決
    如主文。
中    華    民    國    九十二      年      五      月      十五        日
                 臺 北 高 等 行 政 法 院   第 四 庭
                                審 判 長 法  官  鄭 忠 仁
                                         法  官  林 育 如
                                         法  官  楊 莉 莉
右為正本係照原本作成。
如不服本判決，應於送達後二十日內，向本院提出上訴狀並表明上訴理由，如於本判
決宣示後送達前提起上訴者，應於判決送達後二十日內補提上訴理由書（須按他造人
數附繕本）。
中    華    民    國    九十二      年      五      月      十五        日
                                         書記官  王 俊 權


司法院資訊處製作；財團法人民間司法改革基金會備份。
